臺灣高等法院刑事判決　　　　　　　　　　　　　九十二年度交上訴字第二五八號
　　上　訴　人　臺灣士林地方法院檢察署檢察官
　　上　訴　人
　　即　被　告　丁○○
　　選任辯護人　鄧雲奎律師
右上訴人等因被告公共危險等案件，不服臺灣士林地方法院九十二年度交訴字第三九
號，中華民國九十二年九月二十四日第一審判決（起訴案號：臺灣士林地方法院檢察
署九十二年度偵字第九六七號），提起上訴，本院判決如左：
    主  文
原判決關於過失傷害部分撤銷。
丁○○因過失傷害人致重傷，處有期徒刑陸月，如易科罰金，以參佰元折算壹日。
其他上訴駁回。
    事  實
一、丁○○於民國九十一年九月十九日二十三時五十分許，駕駛車牌號碼ＤＬ─一六
    七二號自用小客車，沿臺北市○○路○段由北往南方向行駛在第二車道，行經承
    德路與文林北路口欲右轉至承德路六段時，適有乙○○○騎乘車牌號碼ＹＭＪ─
    五九一號重型機車附載丙○○在同路段右側機車專用道行駛，丁○○應注意應依
    道路交通標誌，先轉入槽化島右側車道行駛，再右轉至承德路六段，而依當時天
    候晴、夜間有照明、路面乾燥、無缺陷、無障礙物、視距良好，並無不能注意之
    情事，竟疏於注意，未依規定車道行駛，貿然自第二車道右轉，而橫越經過右側
    之機車專用道，致在該機車專用道上行駛之乙○○○因而避煞不及，該機車因而
    傾倒，丙○○及乙○○○分別跌落在重型機車之左、右兩邊地面上，致乙○○○
    受有左膝挫傷合併擦傷之傷害；丙○○受有創傷性右側硬腦膜下出血及腦挫傷，
    致意識昏迷之重傷，丙○○雖經送醫急救行緊急開顱手術，然手術後已呈植物人
    狀態，無法復原。
二、案經被害人乙○○○及丙○○之夫甲○○訴由臺北市政府警察局北投分局移送臺
    灣士林地方法院檢察署檢察官偵查起訴。
    理  由
壹、過失傷害部分：
一、訊據被告丁○○雖對於右揭時地駕駛車牌號碼ＤＬ─一六七二號自用小客車行經
    前開路段等情供承屬實，惟矢口否認有何過失傷害犯行，辯稱：其只是駕車經過
    前開路段，但行駛在機車專用道之右側，並非告訴人乙○○○所指之機車專用道
    左側，且當時其車輛前後並無其他車輛，其並未撞到告訴人乙○○○所騎之機車
    ，本件車禍與其無關云云。
二、惟查：
（一）上開事實，業據告訴人乙○○○指訴綦詳，並有道路交通事故調查報告表（見
      偵查卷第二九頁）、道路交通事故補充資料表（見偵查卷第三三頁）、現場及
      車輛照片（見偵查卷第三五至四二頁）在卷可參。而告訴人乙○○○因本件車
      禍受有左膝挫傷合併擦傷之傷害，有臺北榮民總醫院傷情診斷證明書可證（見
      偵查卷第二七頁）；被害人丙○○受有創傷性右側硬腦膜下出血及腦挫傷，致
      意識昏迷，在臺北榮民總醫院行緊急開顱手術，手術後呈植物人狀態，為無行
      為能力，且無法復原等傷害，亦有臺北榮民總醫院傷情診斷證明書（見偵查卷
      第十、二六頁）、臺北市立陽明醫院診斷書（見偵查卷第六八頁）及該院九十
      二年七月二十四日北市陽醫歷字第○九二○五一九三○○號函附病情敘述資料
      及病歷（見原審卷第二三至五十頁）附卷可稽。
（二）關於本件車禍肇事經過之情形：
    １觀諸告訴人乙○○○指訴之情節：
      (1)初於交通事故談話紀錄表稱：「於上述時地……沿承德路七段機車專用道北
        往南方向行駛至肇事處，一輛自小客紅色ＤＬ─一六七二從我車左後方不知
        行駛那車道超車，突然右轉北往西方向，該自小客右後車身部分擦撞我左側
        不知何部位……」（見偵查卷第三一頁），指被告自用小客車自其左後方右
        轉時擦撞其機車左側。
      (2)於警詢時指稱：「當時我是行駛機車專用道，欲通過路口時，突遭到一紅色
        自小客ＤＬ─一六七二從內二車道從我前面右轉承德路六段，而把我們撞倒
        」（見偵查卷第十九頁反面）、「我當時騎駛重機ＹＭＪ─五九一後載我大
        嫂丙○○行經承德路七段文林北路口時，在機車專用道上被丁○○所駕之自
        小客ＤＬ─一六七二由承德路七段往文林北路方向行駛第二內車道，突然右
        轉橫越機車專用道，當時我被嚇一跳，只知道對方右轉，而右車身碰到我的
        機車，我即摔倒，我不能確定是那個部位擦撞到」（見偵查卷第二十頁反面
        ），仍指被告自用小客車係於右轉時橫越機車專用道，而自其左側經過，且
        陳述被告上開車輛是從機車專用道左側之內二車道右轉過來。
      (3)於偵查中指述：「我行走承德路由北往南方向，行走機車專用道，是綠燈，
        我要直行，但是被一部歐寶的小客車欲右轉時，我們就被撞傷，車子的右後
        側撞到我的機車，……她的車原先在我後方，……」（見偵查卷第五三頁反
        面）。
      (4)於原審仍稱：「紅色歐寶車在我左邊的車道要右轉，該車直接右轉，擋住我
        要行駛的方向，就撞過來」（見原審卷第七六頁）、「（你的摩托車在該車
        轉彎時有無發生任何碰撞？）有，碰到我的摩托車，可能是我摩托車的手把
        ，我往右邊倒，我大嫂往左邊倒，當時很突然，紅色歐寶車突然右轉，撞到
        我哪個部分我無法確定。因為它突然從我左邊右轉，所以我來不及反應，如
        果它在我右邊右轉，就不會發生車禍，如果它要右轉的話，還沒有到路口前
        ，就應該要切到右邊的車道」（見原審卷第七七頁）、「我只知道它是從我
        後面右轉，但是車禍前不知道是在我的左後方或右後方」「它阻擋到我直行
        的路線」（見原審卷第八一頁）、「我摩托車的左前方與該車有摩擦」「（
        你機車是撞到歐寶車子哪個部位？）不清楚」「（你剛才不是說碰到你摩托
        車的手把？）我不確定，我只道是左邊」（見原審卷第八二頁）、「（兩車
        碰撞時你有無聽到聲音？）我當時沒有聽清楚」（見原審卷第八三頁）。
      (5)於本院陳稱：「我當時在機車專用道上，沒有超速，我是綠燈直行，他車子
        的右邊確實擦撞到我機車的左邊，他從後面突然在我前面違規右轉過去，他
        不是本來就在我前面，該處不能右轉，他沒有停下來，只有慢慢減速，後來
        就開走了」（見本院卷第四三頁）、「當時我們是綠燈直行，他突然右轉過
        去，我右邊是汽車車道，我不能向右邊開，也無法向左邊開，我當時被嚇了
        一跳，……隨後我們就倒下」（見本院卷第四五頁）、「我只知道他的右邊
        撞到我的車子，當時他車速很快，又是半夜十二點，我無法知道她的車子何
        處撞到我的車子」「他在我車子左邊」（見本院卷第四六頁）、「我們一直
        騎在機車專用道，她從後面，在我左邊，突然右轉，很快速度撞過來，可能
        是她的車子右邊摩擦到我的摩托車前面，我摩托車馬上就倒了。她一轉過來
        時，還沒有撞到時我就跟大嫂說這個人怎麼這樣那麼快，然後才撞到，才倒
        下」（見本院卷第七一頁）。
      (6)觀其所述，雖對於擦撞到的部位無法確定，亦未注意到擦撞之聲音，但關於
        被告所駕歐寶車自後方右轉過來而橫越機車專用道之陳述始終如一。
    ２證人謝忠龍證述所見之情形：
      (1)於交通事故談話紀錄表稱：「我駕駛二Ｂ─二一七九自小客（貨）沿承德路
        七段北往南最外側車道行駛，看到距離我門前方約五十公尺一部重機ＹＭＪ
        ─五九一沿同路同向機車專用道行駛，一部自小客ＤＬ─一六七二沿同路同
        向內第二快車道行駛至肇事處，沒有打亮右方向燈北往西右轉時，自小客右
        側車輪葉子板擦撞重機ＹＭＪ─五九一左側不知何部位，致駕駛附載受傷而
        肇事」（見偵查卷第三二頁）。
      (2)於警訊時證稱：「我於十九日二十三時約五十分左右在承德路、文林北路口
        目擊車禍，當時我看到一部重機（車）ＹＭＪ─五九一與紅色自小客ＤＬ─
        一六七二在我前面行駛，當時重機（車）行駛於機車專用道，自小客則行駛
        機車旁之快車道。後來自小客（車）突然右轉且無打方向燈欲往承德路六段
        往台北方向時，重機車便遭擦到倒在紅燈停止線前不遠處」（見偵查卷第二
        三頁反面）、「當時自小客右轉時，我看到擦到部位是自小客右後輪附近與
        重機前輪附近，待自小客轉過去以後，機車便倒下」（見偵查卷第二四頁反
        面）。
      (3)於偵查時證述：「當時我是位置在他們後面開一部小貨車，我當時有看到那
        部歐寶車沒打方向燈便直接右轉而擦撞到機車，是車身右後方擦撞到機車，
        ……」「（車子擦撞那刻距你有多遠？）約在八台車左右，視線很清楚，並
        沒被擋住，我確定是『歐寶車』所擦撞所引起的」（見偵查卷第五四頁正、
        反面）。
      (4)於原審證稱：「（當時你走哪個車道？）機車專用道左邊的第二個車道」「
        （歐寶車子走哪個車道？）與我相同車道，在我前方」「（該機車走哪個車
        道？）機車專用道」（見原審卷第八八頁）、「因為我前面沒有其他車子」
        「我有看到機車及紅色歐寶車子發生車禍」（見原審卷第八七頁）、「歐寶
        車從機車左邊的快車道要右轉，摩托車在機車專用道上，兩車距離很近，我
        看到紅色歐寶車的右後車輪與機車的左前方擋風板擦撞到」「（紅色歐寶車
        右轉後，摩托車就倒地，沒有滑行」（見原審卷第八九至九十頁）、「（你
        能確定是右後輪擦撞到？）是輪弧」（見原審卷第九六頁）、「我看到紅色
        歐寶車要直行，但是後來不知為何臨時右轉」「我是看當時她開車狀況有點
        猶豫，好像要直行，又好像要右轉」「（紅色歐寶車之前還有無車？）沒有
        」等語（見本院卷第九四頁）。
      (5)是證人謝忠龍亦始終陳述是被告所駕歐寶車右轉而經過機車專用道時，擦撞
        告訴人乙○○○所騎機車，與告訴人乙○○○所指訴之主要情節相互一致。
        雖證人謝忠龍先後對於其所行駛之車道是外側車道或機車專用道左側之車道
        並不相同，然其前方視線並未掩蔽，可以直視，依所見前方告訴人機車與被
        告自用小客車行駛之情況作證，所述各該車行駛之車道及自用小客車右轉經
        過右側之機車專用道，隨而告訴人乙○○○機車倒地之事實應屬可信，況其
        與告訴人乙○○○、被害人丙○○及被告本不相識，亦無攀誣被告之理。另
        證人謝忠龍於原審所稱：於車禍發生之前，自用小客車在機車前面（見原審
        卷第八九頁），衡係指於機車未倒地前之瞬間二車之位置，此觀其歷次所述
        即明，自無礙於上開被告自用小客車於向右經過機車專用道時，告訴人乙○○○機車隨而倒地事實之認定。
    ３又證人即隨後到達案發現場之許正憲證述如下：
      (1)於警訊時證稱：「大約於十九日二十三時五十分左右，在北投區○○路○段
        與文林北路口，我見到ＹＭＪ─五九一機車及二個人倒臥於路口，其中有一
        人在呼救並表示撞他們的車子剛逃逸不久，是紅色歐寶小型車，要我前往攔
        阻，而當時路旁的一位民眾亦提供為車牌ＤＬ─一六七二之自小客，我就於
        承德路六段三三三號前將該自小客攔下」（見偵查卷第二五頁正、反面）。
      (2)於偵查中證稱：「我聽到騎機車者在喊叫，我便直追那部紅色歐寶車，結果
        後來已有部車子把紅色車子攔下來……」（見偵查卷第五五頁反面至第五六
        頁）。
      (3)於原審時證稱：「我看到兩位女士被撞倒在地上，一位不能動，一位就是庭
        上的賴小姐喊救命」「賴小姐說被一部紅色的車子撞到，有一位老伯看到那
        部車的車號，他將車號交給我，我就去追，前面還有一部汽車也去追，後來
        我將被告攔下」（見原審卷第一○○頁）。
    ４綜合上情，證人謝忠龍在後看到車禍發生之情形，嗣證人許正憲經過該處，雖
      未親眼目睹車禍發生之經過，然依告訴人乙○○○及另一不詳姓名路人之指示
      或提供車號，往承德路六段找尋肇事車輛，嗣於承德路六段三三三號前將被告
      車輛攔下，並要求被告返回車禍現場。而該路人所提供之車號、告訴人所指之
      肇事車輛廠牌、顏色、證人謝忠龍所見之該車廠牌、顏色，亦確與證人許正憲
      追回之被告車輛相同，足以認定被告車輛即係肇事車輛。
（三）被告雖辯稱：其行駛在機車專用道之右側外車道，並非告訴人乙○○○所指之
      左側內車道，亦未右轉橫越機車專用道，證人即被告之妹萬幽蘭亦證稱：當時
      是行駛在機車專用道右邊之外側車道云云（見原審卷第一一二頁）。然查：
    １被告如何於右轉時經過機車專用道，已詳如前述。而被告當時如駕車在機車專
      用道之右側，即根本不可能有於右轉時橫越機車專用道，導致告訴人乙○○○
      騎乘之機車避煞不及倒地之可能，告訴人乙○○○又何以在機車專用道上直行
      時無故倒地？
    ２本件車禍發生後，雖將肇事雙方車輛及被害人所著衣物送請臺北市政府警察局
      刑事鑑驗中心鑑驗結果，認：車號ＤＬ─一六七二號車輛右前座車門發現有三
      枚指、掌紋，與乙○○○、丙○○之指紋不符；右後車輪上方紋痕經比對，與
      乙○○○、丙○○之衣物布紋紋痕不符；ＤＬ─一六七二號車輛右後座車體上
      刮痕，因未發現微物性跡證，無法鑑驗；車號ＤＬ─一六七二號車輛右後車輪
      上方印痕，與乙○○○、丙○○等四件之布面織物紋路，均未發現有紋痕型態
      類同者等情，有臺北市政府警察局車禍案車輛採證報告、內政部警政署刑事警
      察局鑑驗書、內政部警政署刑事警察局鑑驗通知書在卷可參（見偵查卷第一一
      七至一四四頁）。惟：
      (1)告訴人乙○○○對於被告車輛擦撞其機車何部位，雖曾稱手把，但始終無法
        確定。而證人謝忠龍雖稱是被告車輛之右後車輪之輪弧與機車左擋風板擦撞
        ，然所述與告訴人乙○○○曾稱之手把並不相同。以二人所稱之「摩擦」、
        「擦撞」，顯見並非嚴重碰撞，則告訴人乙○○○於瞬間倒地時，未能確定
        擦撞部位，無違常情。而證人謝忠龍在後方所見被告自用小客車右後方自告
        訴人機車左前方經過，以在後往前看二車有一前一後之錯位關係，所謂擦撞
        不無係被告車輛於右後側經過告訴人乙○○○所騎機車左前方而二車位置交
        錯之情形，亦即二車是否確實擦撞到猶未能確定，此由其於交通事故談話紀
        錄表時所稱不知被告自用小客車擦撞到機車何部位及於原審稱：「（摩托車
        上面的人是否有與歐寶車碰到？）我沒有注意，紅色歐寶車右轉後，摩托車
        就倒地，沒有滑行」（見原審卷第九十頁），即可查悉端倪。故告訴人乙○○○及證人謝忠龍前揭所述：被告自用小客車於橫越經過機車專用道時，右
        後側車身經過告訴人乙○○○機車左側之後，告訴人乙○○○之機車隨而倒
        地，二人所述情節互核相符，且堪信真實，惟就二車是否確有碰撞到一節，
        以告訴人乙○○○本身瞬間之感覺及證人謝忠龍在後觀察所見，尚未能確定
        。且不僅告訴人乙○○○未清楚聽到二車碰撞之聲音，證人謝忠龍亦稱：「
        （是否有聽到碰撞的聲音？）沒有，只看到紅色歐寶車轉彎，機車就倒地」
        （見原審卷第九四頁）。
      (2)又告訴人乙○○○之機車，於被告該自用小客車經過後，隨而向左方倒地，
        經告訴人乙○○○及證人謝忠龍證述屬實（見原審卷第九七頁）。而機車為
        以二輪前進以平衡之動力交通工具，於失衡時偏向何方倒下，視駕駛人本身
        操馭之方向、力道、有無外力碰撞及該外力大小而有不同。則由被告自用小
        客車自告訴人乙○○○機車左側經過時，依上說明，並無明顯或嚴重之碰撞
        ，可見上開機車向左傾倒，顯非被告自用小客車自左側大力撞擊，造成該機
        車依物理慣性直接向右倒地，而是於該自用小客車經過之後，機車本身失衡
        向左傾倒。且被告自用小客車車體經採證鑑定結果，未留下告訴人機車或被
        害人乙○○○、丙○○衣物、指印等跡證，依告訴人乙○○○及證人謝忠龍
        所述，亦未能確定二車碰撞及聽聞碰撞之聲響等情，尚難認二車確有碰撞之
        事實，惟被告自用小客車貿然自機車專用道上橫越經過，造成告訴人乙○○○機車瞬間避煞未及，故機車因而失控倒地。
（四）過失之認定：
    １按汽車在超過四車道之道路應依道路交通標誌、標線、號誌之指示行駛，道路
      交通安全規則第九十八條第三項定有明文。被告駕車自應注意上開規定。依道
      路交通事故調查報告表之記載，肇事當時天候晴天、夜間有照明、路面乾燥、
      無缺陷、無障礙物、視距良好（見偵查卷第二一頁），並無不能注意之情事。
      被告竟疏未注意，於行經上開路段時，未依指示牌指示往承德路六段方向車輛
      應先轉入槽化島右側，而貿然逕行由第二車道右轉，致所駕駛之自用小客車向
      右經過機車專用道時，告訴人乙○○○所騎駛之機車於猝然間避煞不及而人車
      倒地。本件車禍經臺北市車輛行車事故鑑定委員會鑑定及覆議結果，亦認被告
      右轉未依規定車道行駛為肇事原因，告訴人乙○○○之機車無肇事因素，有該
      委員會鑑定意見書（見偵查卷第四至七頁）及覆議意見書（見偵查卷第九五至
      九六頁）在卷可稽。雖上開鑑定及覆議意見認為被告之自用小客車擦撞到告訴
      人機車，尚無足採，惟被告應注意能注意而未注意之過失情節相同。
    ２又被告經法務部調查局實施測謊鑑定結果，認其就：「(1)案發時渠未擦撞被害
      人之機車；(2)案發時渠未發現擦撞機車」，均未呈情緒波動反應，研判未說謊
      等情，有法務部調查局九十二年八月十八日調科參字第○九二○○二七九二九
      ○號測謊報告書及相關資料在卷可參（見原審卷第六一至六九頁），惟既無證
      據證明二車碰撞，被告於主觀上認二車未碰撞亦所當然，是其雖通過測謊而認
      就上開二問題並未說謊，但無礙於其過失責任之認定。另告訴人乙○○○因罹
      骨刺疼痛，生理反應欠佳，無法實施測謊，有法務部調查局九十三年四月二日
      調科參字第○九三○○一二七五四○號函可參（見本院卷第五七頁），而其前
      揭指述情節是否可採，悉依相關事證判斷，測謊亦不過作為供述是否可採之參
      考。本件車禍情形，依前說明，足供判斷，其不能實施測謊，自亦不影響本件
      肇事原因之採證及認定。
    ３本院依被告之請求，將本件車禍再送請國立成功大學交通管理系鑑定，經不受
      理退回，有財團法人成大研究發展基金會函在卷可參（見本院卷第七七頁），
      嗣改送由國立交通大學鑑定，則以就肇事現場圖、案發現場照片、鑑驗報告等
      物理跡證，尚無法認定二車之接觸方式或推斷觸擊地點，而認無法提供鑑定意
      見，有該校九十三年七月十四日交大管運字第○九三○○○三一○一號函附卷
      可稽（見本院卷第八一頁），雖無從認定有無碰撞或接觸，惟並不影響被告上
      開過失之認定。
（五）按刑法第十條第四項第六款所謂其他於身體或健康有重大不治或難治之傷害，
      係指傷害重大，且不能治療或難於治療者而言（最高法院二十九年度台上字第
      六八五號判例亦同此旨）。被害人丙○○因本件車禍受有創傷性右側硬腦膜下
      出血及腦挫傷致意識昏迷，目前呈植物人狀態，無行為能力，無法復原等情，
      已如前述，堪認其所受傷害重大，且不能治療，應屬重傷害。告訴人乙○○○
      及被害人丙○○確因本件車禍而受有普通傷害及重傷害，被告之過失行為與其
      等受傷結果間具有相當因果關係，其過失傷害及致重傷之犯行堪以認定。
三、核被告所為，係犯刑法第二百八十四條第一項前段之過失傷害罪及後段之過失致
    重傷罪。被告一個過失行為，導致告訴人乙○○○及被害人丙○○受傷及受重傷
    ，係一行為觸犯數罪名，屬想像競合犯，應從一重依過失致重傷害罪論處。
四、原審就此部分，認被告所犯罪證明確，予以論罪科刑，固非無見。惟查：（一）
    本件車禍係因被告貿然右轉，致告訴人乙○○○機車避煞未及，尚無證據證明二
    車擦撞，原判決遽認被告自用小客車擦撞告訴人機車左側而倒地，尚有未洽。（
    二）所謂過失，係指按其情節應注意，並能注意，而不注意，刑法第十四條第一
    項定有明文。原判決認定被告之過失情節為應注意依道路交通標誌，先轉入槽化
    島右側車道行駛，再右轉至承德路六段，且應注意兩車併行之間隔，並隨時採取
    必要之安全措施，此觀於判決理由中之記載綦明。惟於事實欄，漏未記載被告應
    注意兩車併行之間隔，並隨時採取必要安全措施之「應注意規定」，僅記載能注
    意而未注意之情形，已有疏漏。況被告違規貿然右轉，並無所謂兩車併行時，應
    注意併行間隔而未注意之過失存在。公訴人循告訴人即被害人丙○○之配偶甲○○之請求提起上訴，指原判決量處六個月有期徒刑尚嫌過於輕縱，惟被告誠屬有
    過失，並造成被害人丙○○呈植物人之嚴重後果，然經審酌一切情況及被告面臨
    鉅額民事賠償等情，量刑尚無過輕情形；被告上訴，仍否認有過失，亦屬無據。
    惟原判決此部分既有可議，自應由本院予以撤銷改判。爰審酌被告之品性、生活
    狀況、智識程度、過失程度、所生損害重大及迄未與被害人及其家屬達成和解等
    一切情狀，量處如主文所示之刑，並諭知易科罰金之折算標準。
貳、肇事逃逸部分：
一、公訴意旨另以：被告於右揭時地駕車肇事後，竟未停車採取救護或其他必要之措
    施，亦未向警察機關報案，旋即駕車逃逸，因認另涉有刑法第一百八十五條之四
    肇事逃逸罪嫌。
二、按被告未經審判證明有罪確定前，推定其為無罪；犯罪事實應依證據認定之，無
    證據不得認定犯罪事實；不能證明被告犯罪者，應諭知無罪之判決，刑事訴訟法
    第一百五十四條、第三百零一條第一項分別定有明文。又按事實之認定，應憑證
    據，如未發現相當證據，或證據不足以證明，自不能以推測或擬制之方法，為裁
    判基礎；再認定犯罪事實，所憑證據，雖不以直接證據為限，間接證據亦包括在
    內，然無論直接證據或間接證據，其為訴訟上之證明，須通常一般人均不致於有
    所懷疑，而得確信其為真實之程度者，始得據之為有罪之認定，倘其證明尚未達
    到此一程度，而有所懷疑存在時，即無從為有罪之認定（最高法院四十年台上字
    第八六號、七十六年台上字第四九八六號判例參照）。再刑法第一百八十五條之
    四駕駛動力交通工具肇事，致人死傷而逃逸罪，行為人之駕車肇事致人死傷雖非
    出於故意，但仍須知悉肇事致人死傷之事實，猶予逃逸，始足當之。若行為人不
    知其已肇事並致人死傷，縱然逃逸，亦與本罪之構成要件不合，亦有最高法院九
    十一年度台上字第一一二四號判決可資參照。
三、訊之被告堅決否認有何肇事後故意逃逸之犯行，辯稱：其當時確不知擦撞到告訴
    人乙○○○之機車，自亦無駕車逃逸之行為等語。經查：
（一）雖告訴人乙○○○於交通事故談話紀錄表即稱：該肇事駕駛人未下車即駛離現
      場（見偵查卷第三一頁），於原審陳稱：被告自用小客車右轉成功以後，沒有
      停下來，只有減速，接著就開走（見原審卷第七七頁）。證人許正憲於警詢時
      稱：「……其中有一人在呼救並表示撞他們的車子剛逃逸不久，是紅色歐寶小
      型車，要我前往攔阻，而當時路旁的一位民眾亦提供為車牌ＤＬ─一六七二之
      自小客，我就於承德路六段三三三號前將該自小客攔下」（見偵查卷第二五頁
      正、反面）、於偵查及原審亦稱：其騎機車過去將被告之自用小客車攔下等語
      （見偵查卷第五六頁、原審卷第一○○頁），均稱被告駕車於肇事後逃逸。另
      證人謝忠龍（即駕駛二Ｂ─二一七九號藍色小貨車）於道路交通事故談話紀錄
      表稱：「肇事後，自小客ＤＬ─一六七二有在迴轉道稍停一會兒，人未下車，
      後駛離，後為一騎乘機車民眾將之追回」（見偵查卷第三二頁），於警詢時稱
      ：「當時自小客在路口停約五秒後，即開車離去」（見偵查卷第二三頁反面）
      ，於偵查中亦稱：「……撞到後有停下來一下，便又開走，我聽到有人喊救命
      ，便下車來把機車扶正，也有看到有人騎機車去追那台紅色『歐寶』汽車」（
      見偵查卷第五五頁反面）、「（紅色歐寶車停的位置距離車禍地點有多遠？）
      五、六公尺」「（紅色歐寶車怎麼停？）稍微停一下，大約五、六秒，沒有人
      下車，我停好車，該紅色歐寶車已經開走」（見原審卷第九一至九二頁），除
      指被告於肇事後未下車即駛離現場外，並指於距離現場五、六公尺處，有停下
      來約五、六秒鐘。
（二）惟被告始終否認知悉其駕車與告訴人乙○○○所騎機車發生車禍，於警詢時即
      稱：「我是因為被許正憲機車騎士叫住，說前面路口車禍，有一女子叫我回去
      車禍現場，我隨即駕車回到該處。我會在承德路六段停留，是因為我妹妹回頭
      看到有人在右述地點求救，所以我才會停留在承德路六段上」「我是遇到許正
      憲叫住我，我才知道該ＹＭＪ─五九一駕駛懷疑我撞上她」（見偵查卷第十七
      頁反面），於偵查中稱：「因當時是我妹妹看到說後面有發生車禍，是否要停
      車下來報警」（見偵查卷第五七頁正、反面），於原審稱：「我停下來時也沒
      有人告訴我有人呼救，我停下來的地方距離事發地點一、二百公尺，我停下來
      是為了是否要報警」（見原審卷第十三頁）、「過了該路口後大約二百公尺，
      實際距離我也不確定，我妹妹告訴我說，後面有人招手，好像是有車禍，我們
      停下來商討是否要報警，後來我們聽到警車的聲音，看到小貨車往前開」（見
      原審卷第一一七頁），乃稱於距離現場約一、二百公尺處，因妹妹萬幽蘭回頭
      看到告訴人乙○○○所騎機車之人車倒地，有人招手呼救，乃停下來，後來駕
      車途中，為許正憲騎機車攔下。
（三）參以證人萬幽蘭於警詢時稱：「我在車內卻沒有發現姊姊所開的車子有與任何
      人發生擦撞之情形」「我當時在姊姊車內有看到我們車後方有發生車禍（當時
      車子在行駛中），我就告訴我姊說後方有發生車禍，並叫姊姊停下來看，結果
      當我們回頭看時，發現車禍現場有一輛機車倒地，而倒地的機車旁有一輛藍色
      的小貨車，我就以為是那輛貨車與機車發生車禍，便叫我姊姊走吧，所以我們
      當時也沒有停車，一直到我們往前開約二百公尺時，就有一名男子駕一輛機車
      將我車攔下，並告訴我與姊姊剛才在承德路七段二九二號前所發生的車禍是我
      們的車擦撞機車所造成的，所以我與姊姊便趕快趕回現場去瞭解」（見偵查卷
      第二一頁反面），於偵查中稱：「是剛好我回頭看到有部藍色車子停在後面，
      以為發生車禍，便商量是否要去報警時，結果許正憲就把我們攔下來，當時車
      速並不快」（見偵查卷第五七頁反面），於原審稱：「過了路口，我回頭看到
      有發生車禍，我們就慢慢開走，後來有人追過來說是我們撞的，我們就回到現
      場」（見原審卷第一○九頁）、「（你們轉彎時有無在安全島中間的車道停車
      ？）沒有」「（開了三百公尺有停車？）因為我的餘光有看到有小貨車停在那
      裡」（見原審卷第一一三頁）、「我從車內的後照鏡看到藍色小貨車，有一個
      人站在路上，好像出了狀況」「（是否聽到有人在喊？）有，但很遠」「（後
      來你們車被攔下來距離你剛才所說停車的地點多遠？）大約幾百公尺」（見原
      審卷第一一五頁），雖否認被告於許正憲追到之前有將車停下，但所為當時其
      在車內回頭發現後方發生車禍，告知被告之情節，與被告所辯相同。
（四）雖關於被告自用小客車暫停與車禍現場之距離，依被告所稱經萬幽蘭告知以後
      才停，距離路口約一、二百公尺，與證人謝忠龍前揭所述在路口短暫停留，距
      離現場只有數公尺，顯不相同。經觀諸證人萬幽蘭所陳述在車內可以回頭看到
      人車倒地及有人呼救，可見距離並非太遠；又以證人謝忠龍陳稱：發生車禍時
      ，其距離被告車輛約三十幾公尺（見原審卷第九十頁），而被告是短暫停在承
      德路六段，當時其已過紅綠燈，並將車停在路旁等語（見原審卷第九一頁），
      則以證人謝忠龍原本與被告車輛之距離，加上其駛過紅綠燈並在路邊停車之時
      間，被告車輛亦向前行，其間被告車輛在前且僅暫停數秒而已，是證人謝忠龍
      及被告所稱之距離均憑感覺而已，並非精確。但可確定於車禍地點不遠前，亦
      即被告右轉之後未幾即短暫停下該車。
（五）被告停下所駕車輛，雖其先於警詢時未提及在商量是否報警，於偵查中始提及
      ；而證人萬幽蘭前於警詢時亦表示是叫被告走吧，未說要報警之事，嗣於偵查
      中才為商量是否報警之陳述。是被告本身先後所述並不相同，證人萬幽蘭前後
      所陳亦屬有異。惟當時被告之自用小客車與告訴人乙○○○騎乘之機車並未擦
      撞，被告自用小客車於右轉後，雖在車內之證人萬幽蘭查覺後面發生車禍，但
      因未碰撞而未感覺異狀，稍停後即駛離，即難遽指係明知肇事而逃逸。況當時
      被告自用小客車之車速不快，於右轉之後甚至略有減速，此經告訴人乙○○○
      陳述如前，則果被告明知肇事而有逃逸之故意，又何不加速迅即駛離？而被告
      因事涉罪責，先後陳述未盡相同；證人萬幽蘭為被告之妹，為免被告過失或肇
      事逃逸罪責，於言詞上有所迴護甚至加以附和，亦屬人情之常，不得以其間略
      有差異即推論被告明知肇事而故為逃逸。
（六）至證人許正憲於偵查中雖稱：「我問女駕駛說為何撞到人不停下來處理，她很
      緊張的說結結巴巴的話，並說她無法開車回頭，請我幫她開回肇事現場，我因
      騎機車無法幫她開車，後來就由她的車內另一位乘客幫她把車子開回現場」（
      見偵查卷第五六頁），於原審稱：「我有問她一句話：『撞到人，為何跑掉？
      』她很緊張地說：她沒有撞到人，是他們要誣賴她，我就請她回現場，她還叫
      我幫她開車」「（她為何叫你幫她開車？）她說她緊張」「（她當時說話的表
      情？）會害怕講話會發抖」「因為她有下車，我們有面對面，我有看到她的表
      情，好像我們抓到她，會怎樣的表情」「（她說話會發抖的情形？）口齒不清
      」（見原審卷第一○二、一○三頁），則被告於見到在後追至之許正憲前來質
      問時，因不知本身所為造成車禍發生，一時之間為陌生之第三者攔阻而指肇事
      逃逸，對於突發狀況不知如何處理，感到緊張害怕並為己申辯，屬正常之反應
      。如早知肇事而蓄意逃逸，反而心中可能已有應對之心理準備，未必說話結巴
      ，是自難據此即為被告明知肇事之認定。況被告經前揭測謊鑑定，對於擦撞車
      禍之情研判並未說謊，而上開測謊經被告事先同意，於測謊環境經控制之條件
      下，經專業人員實施，具有參考價值，亦足佐證被告確不知悉其已肇事致人受
      傷之情事。
（七）綜上所述，尚難認被告有何於違規右轉之際，已發現有發生車禍之事實，縱其
      有開車離去之行為，依照前揭說明，亦不足以成立肇事逃逸犯行，此外復查無
      其他積極證據足以證明被告有公訴人所指此部分行為，自屬不能證明其此部分
      犯罪。
四、原審就此部分，依調查證據之結果，斟酌全辯論意旨，認被告犯罪不能證明，依
    法為無罪之諭知，經核並無不合。公訴人就此部分提起上訴，指被告及證人萬幽
    蘭之證述不相符合，且被告於為證人許正憲攔下時出現緊張等違常反應，而測謊
    結果與事證相左，認被告應成立肇事逃逸犯行云云。惟所指理由並無足採，另未
    提出其他可資證明此部分犯罪之積極事證，所提上訴，自無理由，應予駁回。
據上論斷，應依刑事訴訟法第三百六十八條、第三百六十九條第一項前段、第三百六
十四條、第二百九十九條第一項前段、刑法第二百八十四條第一項、第五十五條、第
四十一條第一項、罰金罰鍰提高標準條例第一條前段、第二條判決如主文。
本案經檢察官郭弘佑到庭執行職務。
中　　　華　　　民　　　國　　九十三　　年　　　八　　　月　　 十三 　　日
                              臺灣高等法院交通法庭
                                  審判長法  官  楊　照　男
                                        法  官  江　振　義
                                        法  官  王　詠　寰
右正本證明與原本無異。
肇事逃逸部分如不服本判決，應於收受送達後十日內向本院提出上訴書狀，其未敘述
上訴之理由者並得於提起上訴後十日內向本院補提理由書（均須按他造當事人之人數
附繕本）。
過失傷害部分不得上訴。
                                        書記官  駱　麗　君
中　　　華　　　民　　　國　　九十三　　年　　　八　　　月　　 十三 　　日
附錄：本案論罪科刑法條全文
刑法第二百八十四條
因過失傷害人者，處六月以下有期徒刑、拘役或五百元以下罰金，致重傷者，處一年
以下有期徒刑、拘役或五百元以下罰金。
從事業務之人，因業務上之過失傷害人者，處一年以下有期徒刑、拘役或一千元以下
罰金，致重傷者，處三年以下有期徒刑、拘役或二千元以下罰金。
